臺灣高等法院臺中分院民事判決　九十一年度上字第五五號
　　上　　訴　　人　新達織帶編網廠股份有限公司
　　兼右法定代理人　丙○○
　　上　　訴　　人　肇威股份有限公司
　　兼右法定代理人　乙○○
　　共同複　代理人　丁○○
　　被　上　訴　人　龍實業有限公司
　　右 法定代理 人　甲○○
右當事人間請求侵權行為損害賠償事件，上訴人對於中華民國九十年十一月十五日臺
灣彰化地法院九十年訴字第一○六九號第一審判決提起上訴，本院判決如左：
    主      文
上訴駁回。
第二審訴訟費用由上訴人負擔。
    事實及理由
一、
　(一)上訴人聲明：(1)原判決不利於上訴人部分廢棄；(2)廢棄部分，被上訴人於第一審
　之訴及其假執行之聲請均駁回。
  (二)被上訴人聲明：上訴駁回。
二、被上訴人於原審起訴主張：伊為新型專利第八七二六二號「改良清潔刷」之專利
    權人，專利期間自民國八十二年十一月二十一日至九十二年十一月二十日。上訴
    人因故意或過失，竟自八十四年初起，未經被上訴人同意，即私下共謀由上訴人
    肇威股份有限公司（以下稱肇威公司）委託新達織帶編網廠股份有限公司（以下
    稱新達公司）製造後，再由肇威公司將系爭產品轉賣予屈臣氏公司，並由屈臣氏
    百佳股份有限公司（以下稱屈臣氏公司，其當時法定代理人為尹輝立）以其廣大
    之通路銷售予一般消費者，造成被上訴人之嚴重損害。而被上訴人為保護智慧財
    產權，曾於出口貿易商標購電話簿等平面媒體刊登本件專利權之內容及產品廣告
    ，是可證明被上訴人有過失。此外，其過失亦得由違反專利法之保護他人之法律
    而為推定。另依專利法第一百零五條準用第八十九條第一項第一款但書之規定計
    算損害之結果：被上訴人於八十三年全年銷售系爭產品計二十九萬一千七百七十
    七支，八十四年全年銷售五十二萬七千一百一十二支，年成長率達百分之八十一
    ，則八十五年之銷售量應有九十五萬四千零七十三支，惟因上訴人產製之仿冒品
    銷售，致八十五年之實際銷售量僅有六十三萬零四十六支，計減少三十二萬四千
    零二十七支；被上訴人之系爭產品平均售價為十八點七五元，成本為八點一六元
    ，即每支獲利十點五九，是被上訴人所受之損害即為減少之銷售數量乘上每支銷
    售之利潤金額，總計新台幣（下同）三百四十三萬一千四百四十六元，為此爰依
    侵權行為法則、專利法第一百零五條準用第八十八條第一項在上開金額範圍內請
    求判命上訴人丙○○、乙○○及尹輝立應連帶給付被上訴人二百五十五萬五千零
　　二十元及法定利息；上訴人新達公司、丙○○應連帶給付被上訴人同上金額及利
　　息；上訴人肇威公司、乙○○應連帶給付同上金額及利息，如有一上訴人已履行
　　給付義務，他上訴人免給付義務等語。（原審判決上訴人丙○○、乙○○應給付
　　被上訴人二百二十五萬九千一百九十六元及其法定利息；上訴人新達公司應給付
　　被上訴人同上金額及利息；上訴人肇威公司及乙○○應連帶給付被上訴人同上金
　　額及利息，如有一上訴人已履行給付，他上訴人免給付義務，而駁回被上訴人其
　　餘之訴，其駁回部分，未據被上訴人聲明不服）。
三、被上訴人則以：伊已經原審法院及本院刑事庭判決並未違反專利法，自無未違反
    保護他人之法律，亦無從推定為過失；被上訴人先前製造銷售系爭專利權產品，
    並不知有侵害被上訴人專利權之情事，否則不致於銷售之產品上印製製造商之名
　　稱，並在屈臣氏公司之商店公然販售；被上訴人雖然曾在出口貿易商標購買電話
　　簿、亞洲商業經濟雜誌、台灣百貨外銷產品雜誌及英文貿易風週刊雜誌刊登系爭
　　專利權清潔刷之廣告，惟不能就此推論上訴人曾經閱覽，或依法律、法理或習慣
　　認定上訴人有注意之義務；上訴人等公司之營業項目包括「各種吊床、網類製造
　　編織加工、買賣外銷、各種棉紗線繩、塑膠絨繩之編織製造、加工買賣外銷、各
　　類毛刷梳子之製造加工買賣業務、手工藝品成衣針織品建築材料食品罐頭等買賣
　　‧‧‧」，品項繁多，上訴人對於系爭清潔刷是否有專利權，即難注意及之；又
　　系爭產品係上訴人新達公司於國外雜誌上看到早有國外廠商刊登同樣產品之廣告
　　，而該廣告上並未註明有任何智慧財產權之標誌，經由貿易商提供參考樣品予新
　　達公司製造，觀諸該等廣告，由國外廠商製作與系爭毛刷完全相同產品之樣本，
　　既未標明有智慧財產權標誌，復有多家廠商均販賣同一產品，被上訴人據此信以
　　為此乃無專利保護之產品，自屬有據等語置辯。
四、被上訴人主張：伊享有新型第八七二六二號「改良之清潔劑」專利權，期間自民
    國八十二年十一月二十一日至九十二年十一月二十日止，上訴人自八十四年初起
    ，未經被上訴人同意，由上訴人肇威公司委託上訴人新達公司製造、經由屈臣氏
    公司販賣之系爭清潔刷，已侵害被上訴人所享有之上開專利權，上訴人丙○○為
    新達公司之法定代理人，上訴人乙○○為肇威公司之法定代理人之事實，業據其
    提出有中華民國專利證書、上訴人公司之公司變更登記事項卡為證，並經本院調
    取原審法院八十六年自字第十二號違反專利法刑事卷宗，查核其中所附中國機械
    工程學會之專利侵害鑑定分析報告屬實，並為兩造所不爭執，自堪均信為真實。
五、按新型專利權人，專有排除他人未經其同意而製造、販賣、使用或為上述目的而
    進口該新型專利物品之權；新型專利權受侵害時，專利權人得請求賠償損害，專
    利法第一百零三條第一項、第一百零五條準用第八十八條第一項前段定有明文。
    上開專利法規定，係為鼓勵、保護新型專利權人，創作新型專利（專利法第一條
    參照）而規定，故而授與其於我國境內專有之製造、販賣及使用權利（專利法第
    一條參照），未經新型專利權人同意而為新型專利產品之製造、販賣或使用，自
    屬對於新型專利權之侵害，依上開法律規定，要不問其有無故意、過失，只要有
    侵害專利權之行為，即應負此損害賠償責任，為一無過失之損害賠償責任，以貫
    徹對於專利權之保護，此觀上開損害賠償之法律規定中，並不以故意、過失為其
    要件自明，是其為保護他人之法律，允無疑義。查：上訴人肇威公司自八十四年
    初起，未經被上訴人同意，委託上訴人新達公司製造、經由屈臣氏公司販賣之系
    爭清潔刷，侵害被上訴人所享有之上開專利權範圍，業經本院認定如前，則不論
    上訴人有無故意、過失，自應依上開前揭法律規定負損害賠償責任，要無疑問。
    上訴人辯以伊無注意被上訴人廣告之義務、伊並無過失云云，核於其應負本件之
    損害賠償責任並無影響，至其前於原審法院、本院就本件違反專利法刑事案件獲
    判無罪確定乙節，係因違反專利法之刑事案件，仍須以故意為其要件（刑法第十
    一、十二條參照），而其因無主觀犯意而獲無罪判決確定，為原審法院八十六年
    自字第一二號、本院八十九年上易第五二七號判決書內所認定記載明確，此經詳
    閱該二件判決書即明。質言之，違反專利法之刑事案件因涉及刑罰相加，故仍須
    適用故意原則，而違反專利法之民事責任則為專利利益之保護分配問題，兩者立
    法目的迥不相同，自不能加以相互援引論證，上訴人上開所辯，係對專利法容有
    誤會。是依上所述上訴人丙○○、乙○○分別為新達公司、肇威公司之負責人，
    既因執行職務而加於被上訴人損害，依民法第二十八條規定，新達公司、肇威公
    司自應各與其負責人負連帶賠償責任。
六、承上，則茲應加審究者，惟損害賠償之計算而已。經查：被上訴人主張其於八十
    三年全年銷售系爭產品計二十九萬一千七百七十七支，八十四年全年銷售五十二
    萬七千一百一十二支，年成長率達百分之八十一，則八十五年之銷售量應有九十
    五萬四千零七十三支，惟因上訴人產製之仿冒品銷售，致八十五年之實際銷售量
    僅有六十三萬零四十六支，計減少三十二萬四千零二十七支；被上訴人之系爭產
    品平均售價為十八點七五元，成本為八點一六元，即每支獲利十點五九等情，業
    據提出發票內帳、證明書等件為證，且為上訴人於原審中所不爭執。雖上訴人於
    本院審理時，就上開被上訴人所主張之損害賠償之計算各節加以爭執，並否認被
    上訴人提出之各項文書為真正，惟其核屬於本院始行提出之新防禦方法。查：被
    上訴人上開損害賠償數額計算之主張書狀以及發票內帳、證明書等件，早於原審
    審理時即已送達於上訴人，有被上訴人在八十八年十月一日、九十年十月二十六
    日於原審所提之準備書狀（原審卷(一)頁八十五、原審卷(二)頁二）、原審法官九十
　　年八三十日所批示之審理單（原審卷(一)頁一六○，其上記載：「被告訴代朱律師
　　並送原告於八十八年十月一日提出之準備書狀繕本」、原審送達證書乙件（原審
　　卷頁一六二）、被上訴人所提雙掛號回執等件（本院卷頁一九○）可證，又本院
　　復就本件行爭點整理程序，上訴人所提出之爭點整理書狀（本院卷頁二四五）亦
　　不再爭執其未收受上開書狀及證據繕本，是被上訴人對於上開損害賠償之計算基
　　礎事實各節，既於原審即已主張，並為上訴人所知悉，而原審程序自被上訴人於
　　八十七年十一月九日起訴迄九十年十一月一日言詞辯論終結，前後長達近三年之
　　久，遍查原審全卷均未見被上訴人對之有所攻擊防禦，且依其於本院所為之防禦
　　方法僅為單純之否認，或對之證明力之取捨為論斷，並無須遲至本院審理始能提
　　出之客觀情事，核其情形，應屬重大過失而未於第一審程序中提出，依民事訴訟
　　法第四百四十七條第四款之規定，本院自得駁回上訴人該項新防禦方法。從而，
　　上訴人對於被上訴人上開損害賠償計算之基礎事實，並無爭執可言，堪信其為真
　　實。
七、被上訴人所主張八十三年全年銷售系爭產品計二十九萬一千七百七十七支，八十
    四年全年銷售五十二萬七千一百一十二支，年成長率達百分之八十一之事實固可
    信為真實，惟核諸八十五年之銷售量應有九十五萬四千零七十三支則屬推測。本
    院審酌系爭清潔刷之成長率應依市場飽和度、消費者對清潔刷樣式喜好維持率、
    有無類似可替代性產品等各種市場條件而定，非必按照過去之成長幅度等比成長
    等一切情狀，認系爭專利清潔刷之八十五年度成長率應以百分之六十為適當。是
    則本件被上訴人之損害額依專利法第一百零五條準用第八十九條第一項第一款但
　　書之計算結果應為二百二十五萬九千一百九十六元，詳如原審判決附表一所示。
　　從而，被上訴人對於(1)上訴人新達公司與丙○○(2)上訴人肇威公司與乙○○，丙
　　○○與乙○○亦為連帶之系爭專利權連帶賠償之請求，且以其(1)、(2)間為不真正
　　連帶，如其中一上訴人為給付，他上訴人即免給付義務，於上開數額範圍內，為
　　有理由，應予准許，原審就此所為上訴人敗訴之判決，核無不合，上訴意旨指摘
    其為不當，求予廢棄，為無理由，應予駁回。
八、本件事證已臻明確，兩造其餘攻擊防禦方法，經核於判決結果無影響，爰不再逐
    一論述。
據上論結，本件上訴為無理由，依民事訴訟法第四百四十九條第一項、第七十八條、
第八十五條第一項前段，判決如主文。
中　　　華　　　民　　　國　　九十一　　年　　 十二　　 月　　 十八　　 日
~B1民事第一庭審判長法　官　林陳松
~B2　　　　　　　　法　官　李寶堂
~B3　　　　　　　　法　官　鄭金龍
右為正本係照原本作成。
如對本判決上訴，須於收受判決送達後二十日內向本院提出上訴書狀，其未表明上訴
理由者，應於提出上訴後二十日內向本院提出上訴理由書（須按他造人數附具繕本）
，並繳納送達用雙掛號郵票拾份（每份拾肆元）。
上訴時應提出委任律師或具有律師資格之人之委任狀；委任有律師資格者，另應附具
律師及格證書及釋明委任人與受任人有民事訴訟法第四百六十六條之一第一項但書或
第二項（詳附註）所定關係之釋明文書影本。
~B 　 　　　　　　書記官　林桂鳳
中　　　華　　　民　　　國　　九十一　　年　　 十二　　 月　　 十九　　 日
附註：
民事訴訟法第四百六十六條之一（第一項、第二項）
對於第二審判決上訴，上訴人應委任律師為訴訟代理人。但上訴人或其法定代理人具
有律師資格者，不在此限。
上訴人之配偶、三親等內之血親、二親等內之姻親，或上訴人為法人、中央或地方機
關時，其所屬專任人員具有律師資格並經法院認為適當者，亦得為第三審訴訟代理人
。
                                                                        Ｂ
